最高法院民事判決　　　　　　　　　　　　　　　八十六年度台上字第二○一五號
　　上　訴　人　斯拉維尼亞商西波斯那有限公司
　　　　　　　　(SPLOSN.
　　法定代理人　艾爾杜‧柯傑西.
　　　　　　　　(ALDO K.
　　訴訟代理人　陳
　　　　　　　　劉貞鳳律師
　　上　訴　人　台灣省交通處高雄港務局
　　法定代理人　游芳來
　　訴訟代理人　王伊忱律師
　　　　　　　　王恒正律師
　　　　　　　　周耀門律師
右當事人間請求損害賠償事件，兩造對於中華民國八十五年五月十三日台灣高等法院
高雄分院第二審更審判決（八十五年度海商上更(一)字第一號），各自提起上訴，本院
判決如左：
    主  文
原判決除假執行部分外廢棄，發回台灣高等法院高雄分院。
    理  由
本件上訴人斯拉維尼亞商西波斯那有限公司（下稱西波斯那公司）起訴主張：伊公司
所有之「卡妮輪」船舶，於民國八十年二月三日停泊高雄港之碼頭，伊即依國際商港
棧埠管理規則（下稱棧埠管理規則）規定，委託對造上訴人台灣省交通處高雄港務局
（下稱高雄港務局）辦理裝卸貨物業務。由該局僱用之碼頭工人，於同日上午九時十
五分許，以自備鋼索吊起第一審共同被告三森技協股份有限公司（下稱三森公司）託
運之機件一批，欲裝上前開船舶時，因貨物包裝不固及鋼索負載力不足，致裝卸之機
件自空中掉落，撞損「卡妮輪」之船體及貨櫃。伊所受之損害即修理船舶費美金（以
下如未特別標明係新台幣者，均指美金）七萬三千一百零九元、修理貨櫃費五百六十
九元及營業損失八萬零九百二十三元共計十五萬四千六百零二元，自得依民法第一百
八十四條、第一百八十八條、第一百八十五條規定之侵權行為及同法第二百二十四條
、第二百二十七條、第五百四十四條規定之債務不履行等法律關係，請求對造高雄港
務局賠償等情，求為命高雄港務局給付（賠償）伊十五萬四千六百零二元及自訴狀繕
本送達翌日（八十二年六月十八日）起加付法定遲延利息之判決。（按：其中關於修
理船舶及貨櫃之費用新台幣一百二十四萬五千八百五十一元本息部分，業經更審前原
法院八十三年度海商上字第二號判決上訴人西波斯那公司勝訴確定。又西波斯那公司
請求三森公司給付部分，經第一審判決駁回其訴後，未據西波斯那公司聲明不服）。
上訴人高雄港務局則以：系爭事故實係三森公司之貨物包裝不固所引起，非鋼索之負
荷力不足所致，伊自無賠償責任，況伊與對造上訴人西波斯那公司間既無委任或承攬
關係，碼頭工人亦非伊所僱用，對造對伊為請求，亦屬無據。縱依前開棧埠管理規則
規定，認為兩造間有契約關係存在，衡之該規則第十條規定，超出在本地修理船舶及
貨櫃之費用部分，伊仍不負賠償責任等語，資為抗辯。
原審就第一審判決上訴人西波斯那公司勝訴除已確定部分者外，一部分予以廢棄改判
駁回該公司之訴，一部分仍予維持（按：原判決主文漏載：「上訴人高雄港務局之其
他上訴駁回」等字），係以：上訴人西波斯那公司所有之「卡妮輪」停泊於高雄港裝
貨作業時，係依據棧埠管理規則第五、六、十四條規定，委託上訴人高雄港務局辦理
裝卸貨物，有高雄港務局不爭執之裝卸業務計費通知單及其出具之發票收據聯為憑，
足見雙方已依上開規則規定，合意成立委託處理裝卸貨物之私法契約關係。而西波斯
那公司主張「卡妮輪」於前開時地，由碼頭工人吊卸機械時，因鋼索負載力不足，致
機械掉落，撞損船體及貨櫃之事實，業據提出高雄港務局所不爭執之現代海事檢定保
險公證人有限公司（下稱現代海事公司）之公證報告、瀚洋海事檢定保險公證人股份
有限公司（下稱瀚洋海事公司）之公證報告、瑞寧船務代理公司函、高雄港務局函及
證明書等件為證，堪信為真實。雖現代海事公司及瀚洋海事公司之鑑定結果分別為：
「事故之發生可能係因木箱底樑強度不堪負荷而斷裂，加上機械之不完善包裝……重
心偏移一邊，使鋼索不堪負荷而斷裂」及「事故之發生確係因碼頭工人所提供之鋼索
負荷力不夠所致」等情，但碼頭工人所使用之鋼索負荷力不足，且於吊起時，未保持
平衡，致鋼索不堪負荷而斷裂，造成損害，為事故發生之原因之一，應無疑義。該參
與裝貨作業之碼頭工人，依前開管理規則第六條規定，既以使用高雄港務局所有者為
限，並由該局依「台灣省碼頭裝卸工人管理辦法」之規定發給工作證，予以編組、訓
練、調派工作及直接發放工資，自屬高雄港務局之受僱人。西波斯那公司據以主張高
雄港務局應負民法第一百八十八條所定僱用人之侵權行為責任及同法第二百二十四條
、第二百二十七條之債務不履行之損害賠償責任，即無不合。高雄港務局抗辯：其無
損害賠償責任云云，為不足採。至棧埠管理規則第十條固規定：「棧埠作業單位，因
作業過失致船上設備受損時，其修理費用以當地價格為準」，惟此項限制損害賠償責
任之規定，經核已逾越其母法即商港法第五十條第一項之授權立法範圍，應不具法律
上之拘束力。況兩造間未另訂有書面契約，而將之納為契約之內容，為兩造所不爭執
，亦見高雄港務局以之充為限制其損害賠償責任之抗辯，為無足取。是西波斯那公司
所得對高雄港務局請求損害賠償之範圍，仍應以民法第二百十六條之規定為基準，包
括其「所受損害」及「所失利益」在內。茲審酌西波斯那公司可請求之金額為：(一)在
高雄暫時修理費用：支出材料及運輸費一二三○‧六六元、船長作成海事報告之法院
公證費一‧六六元、車資二五‧三二元、勞氏驗船協會檢驗費六九二‧三九元、驗船
師交通費三五‧四八元，有發票、收據為證，核屬修理「卡妮輪」之必要費用，應予
准許。(二)在新加坡修理船舶費用：支出修理費四六一四○‧○八元、代理費一二六四
‧三七元、引水費一七二‧四一元、拖船費五七六‧四四元、移另區之引水費一一四
‧九四元、港口費二六八九‧六六元、檢驗費一○八三‧三三元，有估價單、英國救
難協會公證報告、新加坡港務局帳單、勞氏驗船協會發票可憑，核屬在新加坡修理「
卡妮輪」之必要費用，應准許之。另支出小艇費一○三四‧一四元、車資一七二‧四
一元部分，無法查核發票及收據所載是否為修理該船之必要費用，尚難准許。(三)船東
在新加坡監督修理船舶費用共七五四六‧○八元，及(四)在印度修理貨櫃費用五六九‧
七二元：高雄港務局對西波斯那公司提出之帳單、收據等件，均未爭執，應如數照准
。(五)船員額外工作津貼：薪資表係西波斯那公司自行製作，為高雄港務局所否認，且
所載工作時數及人員，又與船長出具之工作報告書不符，此部分之七○六‧五六元，
不應准許。(六)額外補給：支付油料費共八二一八元部分，有計算書及船長出具之報告
書為證，且屬必要費用，應予准許。另船上備料費、飲料費、通訊費共五二三‧六三
元部分，因無船上備料費收據可資證實，該飲料費、通訊費又非修理之必要費用，難
予准許。(七)營業損失：西波斯那公司提出自行製作之損失表為高雄港務局所否認，復
無「前三次航程」之運費總收入證明文件為證明，其主張修船期間，有十四日二十二
小時無法營業，每日損失淨利五二四元共八○九二三元，請求高雄港務局賠償，尚乏
依據。綜據上述，西波斯那公司請求高雄港務局賠償之金額於七一二五二‧二六元本
息部分為有理由，逾此部分，不應准許。扣除前經判決確定之新台幣一百二十四萬五
千八百五十一元折合四七一○二‧一二元後，其餘二四一五○‧一四元本息，即為高
雄港務局尚應給付之金額等詞，為其判斷之基礎。
查更審前之原法院八十三年度海商上字第二號判決所確定上訴人高雄港務局應給付上
訴人西波斯那公司之船舶及貨櫃修理費用額為新台幣一百二十四萬五千八百五十一元
，此項費用是否包括在高雄、新加坡及印度之修理費用？其「細目」如何？倘該「確
定」部分，實際已包含上開原審所不准許之「小艇費」、「車資」、「船上備料費」
……乃至「船員額外工作津貼」等項，則原審將高雄港務局原應給付之該「確定」部
分，再於審理後，駁回西波斯那公司之該部分請求，於法即屬有違。是原審未先予究
明前開經判決確定之船舶及貨櫃修理費用之範圍，遽就除「營業損失」外之各項修理
費用為整體之審理，而分別為准駁之判斷，是否可免於將原已判決西波斯那公司勝訴
確定部分，再為其敗訴之判決？非無疑義。苟高雄港務局應給付西波斯那公司之金額
，扣除該判決確定部分後，尚有原審所認定之二萬四千一百五十元一角四分，具見高
雄港務局就該部分之第一審判決所提起之第三審上訴，仍屬無理。原審對其上訴無理
由部分，未於判決主文內為「駁回上訴」之諭示，亦有疏漏。果原審所命高雄港務局
應給付西波斯那公司之各項金額，均不在前已判決確定之範圍，高雄港務局對西波斯
那公司提出之書證，於第一審及原審曾抗辯：「原告（西波斯那公司）主張其有損害
之收據、發票等等證件皆為私文書，被告（高雄港務局）對其形式與內容之真正均否
認之」等語（見：第一審卷一一○頁、原審「上」字卷一四四、一四九頁）原審未依
民事訴訟法第一百九十九條、第三百五十七條規定，詳為推闡，令西波斯那公司舉證
證明各該私文書之真正，竟或以該私文書所載之費用，核屬西波斯那公司之必要支出
，或以高雄港務局對之未為爭執等由，而為不利於高雄港務局之判決，自屬難昭折服
。其次，船舶在修理期間，因無法營運而有營業上之損失，應屬眾所週知之事實。系
爭西波斯那公司所有之「卡妮輪」既於「營運」中被撞損，須待修復後始能再為營運
，於該修理期間內，西波斯那公司受有無法營業之損失，顯不待贅言。縱該公司不能
證明損害之確實數額，然「法院仍應斟酌損害之原因及其他一切情事，依自由心證定
其數額，不得以其數額未能證明，即駁回其請求」（見：本院二十一年上字第九七二
號判例）。原審未盡調查之能事，逕以該公司自行製作之損失表不足憑信等詞，駁回
該公司此部分之請求，非無再予斟酌之餘地。兩造上訴論旨各自指摘原審判決其敗訴
部分為不當，求予廢棄，均非無理。
據上論結，本件兩造之上訴均為有理由，依民事訴訟法第四百七十七條第一項、第四
百七十八條第一項判決如主文。
中      華      民      國    八十六    年      六      月    二十六    日
                              最高法院民事第五庭
                                  審判長法官  張  福  安
                                        法官  蘇  茂  秋
                                        法官  蘇  達  志
                                        法官  顏  南  全
                                        法官  葉  賽  鶯
      右正本證明與原本無異
                                              書  記  官
中      華      民      國    八十六    年      七      月      八      日
